臺灣基隆地方法院民事判決　　　　　　　　　　　　　　　九十三年度國字第二號
　　原　　　告　乙　○
　　訴訟代理人　乙○遠
　　被　　　告　基隆市政府
　　法定代理人　甲○○
　　訴訟代理人　丁○○
　　　　　　　　丙○○
右當事人間請求國家賠償事件，本院於民國九十三年四月七日言詞辯論終結，判決如
下：
    主  文
原告之訴及假執行之聲請均駁回。
訴訟費用由原告負擔。
    事  實
壹、原告方面：
一、聲明：
（一）被告應回復原告所有坐落於基隆市○○街六號地下室二十千瓦電力受用電設備
      。
（二）被告應自民國八十七年一月六日起至回復上開設備之日止，按月給付原告新台
      幣（下同）一萬一千七百十二元六角，及按年息百分之五計算之利息。
（三）並願供擔保請准宣告假執行。
二、陳述：
（一）原告於九十二年四月二十日已向被告書面請求賠償，被告亦曾經覆函給原告不
      同意賠償。
（二）原告所有坐落基隆市○○街六號地下室，經被告於六十九年十月二十七日以六
      九基府工管字地六０七三六號函變更為商業使用，該建物有二十千瓦電力受電
      王萬枝等人使用，被告於八十七年一月五日執行斷電，更於八十七年五月二十
      八日處分勒令停止使用，致原告遭受嚴重損害，被告上揭處分行為業經台灣台
      北高等行政法院九十一年九月二日以九十年度訴字第三五三七號判決確定撤銷
      ，及內政部九十二年三月十四日台內訴字第０九二０００二七五四號訴願決定
      書函撤銷原處分，並均已確定。
（三）被告原處分既經撤銷，依法應恢復原狀交還原告，並賠償損害，上開建物用戶
      眾多台電二十千瓦契約用電係供應地下層全體用戶使用，受電設備斷電迄今已
      逾三年，依電業法規定需重新申請裝設用電，被告自應恢復原供電設備交付台
      電公司引接電費用。
（四）依據台灣高等行政法院八十七年度上更（二）字第四六五號判決認定原告地下
      層租金每坪每月新台幣七百五十元，而系爭建物核定商業使用面積一千七百十
      七‧八六平方公尺，即五百二十點五六坪，按月房租之損失應為三十九萬零四
      百二十元，茲因繳不起鉅額訴訟費用，請求被告給付每月一萬一千七百十二元
      六角及按年息百分之五計算之利息。
（五）被告於九十年三月二十日已先行恢復系爭建築物之水電，但竟尚未撤銷禁止使
      用及恢復二十千瓦用電設備。
三、證據：提出台灣省基隆市政府工務局六十九年十月二十七日六九基府工管字第六
    ０七三六號函一份、台灣電力公司電費收據及通知單各一份、台北高等行政法院
    九十年度訴字第三五三七號判決、內政部訴願決定書台內訴字第０九二０００二
    七五四號、台灣高等法院民事判決八十七年度上更（二）字第四六五號判決第一
    、二頁、基隆市○○街六號底層建物所有權狀一份、基隆市政府工務局九十二年
    六月十三日基府工管壹字第０九二００五二一三二號函一份、台灣電力公司基隆
    區營業處函一份、基隆市政府九十二年五月十五日基府工管貳字第○九二○○二
    六二五九號函一份、基隆市政府工務局九十二年六月十三日基府工管壹字第○九
    二○○五二一三二號函一份、台灣電力公司基隆區營業處九十年四月四日基業字
    第九○○三○五九九號函、基隆市政府工務局九十年三月二十日基府工管字第○
    一八四四八號函等物為證。
貳、被告方面：
一、聲明：
（一）原告之訴及其假執行之聲請均駁回。
（二）如受不利益判決願供擔保請准宣告免為假執行。
二、陳述：
（一）原告起訴前未向被告機關申請協議賠償。
（二）查原告所有之基隆市○○區○○街六號地下層房屋之使用用途為店鋪防空避難
      室，依法並不得作為經營遊藝場所之用。而訴外人王簡阿好前在原告所有之基
      隆市○○區○○街六號地下層房屋經營非法電動玩具店「八斗子遊藝場」，經
      被告所屬之聯合稽查小組多次檢查為違規供電動玩具店使用，且內部裝修亦不
      符規定，乃以八十五年六月十五日八五基府工管字第○四二○四八號函，處王
      簡阿好六萬元罰鍰，並勒令其停止使用，惟王簡阿好並未改善而仍繼續違規使
      用，被告乃於同年十一月五日再以八五基府工管字第○九三四○八號函，處王
      簡阿好十二萬元罰鍰，且該建築物有建築法第五十八條所定之危害公共安全情
      事，即於八十六年六月十二日執行斷電，然王簡阿好仍私自擅接水電繼續營業
      ，被告因而於八十六年十二月二十六日再以八六基府工管字第一○一九五七號
      函處王簡阿好十八萬元罰鍰並就其斷水電後又私自接電力使用一事移送地檢署
      偵辦，並通知警方及台電公司於八十七年一月五日派員進行斷電處分。嗣因王
      簡阿好仍繼續營業，被告乃於八十七年三月十九日以八七基府工管字第○二二
      七五二號函要求所有權人即原告制止使用人繼續使用，否則併同使用人處以十
      八萬元之連續罰鍰，惟王簡阿好仍繼續違規使用，被告始於八十七年五月二十
      八日以基府工管字第○四九八○八號函，以違反建築法第七十三條後段及同法
      第七十七條第一項規定，依同法第九十、九十一條規定各處使用人、及所有權
      人即原告各十八萬元，嗣後王簡阿好仍繼續違規使用，被告乃再於八十八年六
      月二十四日以基府工管字第０五九七六八號函，處使用人及所有權人即原告各
      二十四萬元罰鍰。
（三）查台北高等行政法院九十年度訴字第三五三七號判決係以被告無法提出已將八
      十七年五月二十八日基府工管字第○四九八○八號函送達予原告之任何證明為
      由，而將內政部原以原告之訴願已逾訴願法定期間而不予受理之訴願決定予以
      撤銷；嗣後內政部雖以：原告在系爭建物違規使用前及知悉系爭建物違規使用
      後，均有採取必要措施已盡善良管理人責任，並無故意或過失放任承租人及使
      用人違規使用系爭建築物及未維護建築物合法使用與其構造及設備安全等語為
      由，將被告之八十七年五月二十八日基府工管字第○四九八○八號函、八十八
      年六月二十四日基府工管字第○五九七六八號函處訴願人即原告十八萬元罰鍰
      及二十四萬元罰鍰，並勒令停止使用部分及八十九年十一月三日基府工管字第
      ○九○八二一號函予以一併撤銷。惟查上開訴願決定僅係將被告對原告之處分
      撤銷，並不及於訴外人王簡阿好，故即便被告對原告之罰鍰處分及勒令原告停
      止使用部分之處分遭訴願決定撤銷，然訴外人王簡阿好違規使用系爭建築物構
      造及設備安全維護事項乃屬確定之事實，被告勒令王簡阿好停止使用並將系爭
      建築物予以斷水斷電之處分仍屬合法。
（四）被告所屬公務員乃依法執行職務並行使公權力，並無故意或過失。且原告之損
      害係來自訴外人即承租人王萬枝將系爭建物交與王簡阿好違規作為遊藝場使用
      ，核與原告之斷電處分並無因果關係。
（五）依據國家賠償法第八條第一項規定，請求國家賠償應於知悉損害之時起二年間
      提出，而原告於八十八年六月二十四日收受被告基府工管字第○五九七六八號
      函即已知悉損害，其迄至九十二年四月二十日始向被告請求賠償，並於同年七
      月三日提出本件訴訟，其請求權應以罹於時效而消滅。
（六）原告向被告陳情，經被告審酌違反營業之電動玩具已搬離，故方於九十年三月
      二十日以基府工管字第○一八四四八號函請相關單位協助恢復水電。
三、證據：提出基隆市政府八十五年六月十五日基府工管字第○四二○四八號函、八
    十六年十一月五日基府工管字第○九三四○八號函、八十六年十二月二十六日基
    府工管字第一○一九五七號函、八十七年三月十九日基府工管字第○二二七五二
    號函、八十七年五月二十八日基府工管字第○四九八○八號函、八十八年六月二
    十四日基府工管字第○五九七六八號函、八十六年六月六日八六基府工管字第○
    三七四五二號函、八十七年六月十八日基府工管字第○五三七八一號函、八十七
    年七月七日基府工管字第○六四二九六號函、基隆市政府取締影響治安行業執行
    斷電處分記錄表（八十七年六月二十六日）、八十九年十一月三日基府工管字第
    ○九○八二一號函等物為證。
    理  由
一、按國家賠償法第十條第一項規定，依本法請求損害賠償時，應先以書面向賠償義
    務機關請求之。而查，原告確實曾於九十二年四月二十日就本件損害賠償向被告
    提出國家賠償之請求，此有原告提出之基隆市政府工務局九十二年六月十三日基
    府工管壹字第○九二○○五二一三二號函對原告覆稱：台端陳請賠償房租損失及
    二十千瓦受電設施台電公司接電費案，歉難辦理等語，是以堪認原告已依法提出
    書面向被告請求，惟遭被告拒絕賠償在案，是以原告已依法書面向被告請求賠償
    ，經被告拒絕，自得提出本件訴訟，合先敘明。
二、原告主張：被告對其所有系爭建物為斷水、斷電、勒令停止使用之處分業經台北
    高等行政法院九十年度訴字第三五三七號、及內政部台內訴字第○九二○○○二
    七五四號訴願決定書撤銷，因此該處分顯屬違法，並導致原告受有應重新申請裝
    原供電設備之原狀及賠償其租金損失。被告則以：其斷水斷電之處分並未遭到撤
    銷仍合法有效存在，因此並不構成國家賠償法之責任，為此訴請駁回原告之訴。
三、按國家賠償法第二條第二項規定：「公務員於執行職務行使公權力時，因故意或
    過失不法侵害人民自由或權利者，國家應負損害賠償責任。公務員怠於執行職務
    ，致人民自由或權利遭受損害者，亦同。」依此規定，國家或其他公法人之公務
    員違法行為國家賠償責任，可區分為積極行為與消極不作為兩種責任。本件原告
    主張就被告所屬公務員執行斷水斷電、勒令停止使用之處分所生損害，請求國家
    回復原狀及賠償，核其性質，係屬國家賠償法第二條第二項前段之公務員積極行
    為之國家賠償責任，其須符合：１、須為公務員之行為，２、須為執行職務行使
    公權力之行為，３、須公權力之行使係屬不法〔或違法〕，４、須行為人有故意
    或過失，５、須侵害人民自由或權利，６、須違法行為與損害結果間有因果關係
    之要件。經查：
（一）被告對王簡阿好之斷水斷電、勒令停止使用之處分仍合法有效存在：
  １、原告前因不服被告以八十七年五月二十八日基府工管字第Ｏ四九八Ｏ八號函、
      八十八年六月二十四日基府工管字第Ｏ五九七六八號函，分別處以罰鍰之處分
      ，提起訴願，經內政部審議以九十年三月一日台內訴字第八九Ｏ八九一二號訴
      願決定：原告訴願逾期不予受理。原告仍不服，提起行政訴訟，經台北高等行
      政法院九十年度訴字第三五三七號判決，以原告提起訴願並未逾期為理由，撤
      銷原訴願決定，責由內政部重行查明，另為適法處分。是以本件訴訟中原告不
      服之行政處分係對其處以罰鍰之行政處分並非斷水斷電之行政處分，且台北高
      等行政法院僅係撤銷內政部之駁回訴願決定，而由內政部另為適法處分，並未
      撤銷被告所為之斷水斷電、勒令停止使用處分，是以原告主張被告之斷水斷電
      、勒令停止使用處分業經台北高等行政法院以前揭判決撤銷，顯屬誤會並無根
      據。
  ２、另內政部台內字第○九二○○○二七五四號訴願決定書，乃原告針對被告八十
      九年十一月三日基府工管字第○九○八二一號處分提出之訴願，該處分係因原
      告向被告提出申請要求恢復水電及撤銷罰鍰，經被告機關駁回。而此訴願決定
      係以：然原告在系爭建築物違規使用前及在知悉違規使用後，均採取必要措施
      已盡善良管理人責任，並無故意過失放任承租人或使用人違規使用情況，而一
      併將被告八十七年五月二十八日基府工管字第Ｏ四九八Ｏ八號函、八十八年六
      月二十四日基府工管字第Ｏ五九七六八號函，處罰鍰原告十八萬元、二十四萬
      元罰鍰及勒令停止使用處分，暨本件八十九年十一月三日基府工管字第○九○
      八二一號駁回申請之處分撤銷。據此本訴願決定撤銷者乃為被告對原告處以罰
      鍰及勒令停止使用之處分，並未包括被告對王簡阿好之斷水斷電及勒令停止使
      用之處分，因此原告主張被告斷水斷電、勒令停止之處分均經前揭訴願決定撤
      銷，亦無所據。
  ３、又按行政處分有效存在者，雖內容有不當或違法，在未依行政爭訟程序撤銷之
      前，普通法院不能否認其效力。蓋行政處分有無違法，應否撤銷，係訴願及行
      政訴訟問題，普通法院不能加以審查（最高法院五十二年台上字第六九四號判
      例、七十年台上字第四三八九號判決）。而查，本件被告斷水斷電處分既未經
      撤銷，前已認定，則該斷水斷電處分仍屬合法有效存在，本院自不得否認其效
      力，而認該處分係違法之處分。
（二）原告租金損失與被告之處分行為並無因果關係：
  １、所謂相當因果關係係指有此行為，依客觀觀察，通常即會發生此損害者，視為
      有因果關係；如無此行為必不生此損害，或雖有此行為，通常亦不生此損害，
      即為無因果關係。是人民之自由或權利受到侵害而請求國家賠償者，必須主張
      其損害與公務員之不法行為有此等因果關係，亦即必須證明係由於公務員違背
      其職務義務之行為所致，如該職務義務之行為與該受害之自由或權利無關，亦
      即並不以保護被害人之自由或權利為目的，則不能認為有相當因果關係。
  ２、本件原告主張其因被告之斷水斷電、勒令停止使用處分，及拒絕同意恢復水電
      ，致其受有租金之損害。惟查系爭建物為原告出租予訴外人王萬枝，嗣訴外人
      王萬枝未經原告同意，將系爭建物交由訴外人王簡阿好經營非法電動玩具店「
      八斗遊藝場」，而被告斷水斷電、勒令停止使用之處分對象為王簡阿好，其原
      因為其擅自變更使用，有危害公共安全情事，並非本於出租人即原告之行為，
      亦非對原告所為之處罰。再者，依民法第四百四十一條規定：承租人因自已之
      事由，致不能為租賃物全部或一部之使用、收益者，不得免其支付租金之義務
      。承租人王萬枝因交由王簡阿好違法使用，致遭受到被告工務局斷水斷電處分
      而無法使用、收益，依民法第四百四十一條規定，承租人王萬枝不得免其支付
      租金之義務，出租人即原告仍得向承租人王萬枝收取租金。承租人王萬枝係在
      原告交付合於使用狀態之租賃物後，因其自己個人之行為致遭受斷水斷電處分
      ，自不得以之為拒付租金之事由，故原告租金之損失，係因王萬枝違反租賃契
      約未為給付租金所致，而被告係因承租人擅自變更使用，致生危害公共安全，
      而依建築法相關規定裁處斷水斷電之處分，是故被告前揭職務行為之衍生處分
      ，並不以保護原告租金權利為目的，與原告租金損害更屬無涉。
（三）基於前述，被告所為之斷水斷電、勒令停止使用之處分均係針對王簡阿好所為
      之合法有效處分，因此被告所為之斷水斷電勒令停止使用行為均為依法執行職
      務之行為，並不符合得請求國家賠償之公務員違法執行職務之要件，因此原告
      請求被告就其所為合法執行職務行為負國家賠償責任，顯有未合，且原告所稱
      之租金損失與被告行為間亦無因果關係，亦不得請求被告賠償。
四、原告主張被告之斷水斷電及勒令停止使用之處分符合國家賠償之要件，顯屬無據
    ，因被告所屬公務員均係根據合法有效之處分執行職務，且原告損害亦與被告行
    為無因果關係，是以原告請求並無理由，應予駁回，其假執行之聲請亦失所附麗
    ，併予駁回。
五、結論：原告之訴為無理由，依民事訴訟法第七十八條，判決如主文。
中　　　華　　　民　　　國　　九十三　　年　　　四　　　月　　 十六 　　日
                                臺灣基隆地方法院民事庭
                                        法      官  王翠芬
右正本證明與原本無異。
對於本判決如有不服，應於收受送達後二十日內向本院提出上訴書狀，上訴於臺灣高
等法院，並按他造當事人之人數附具繕本。
中　　　華　　　民　　　國　　九十三　　年　　　四　　　月　　 十六 　　日
                                        法院書記官  李國豪
